【裁判字號】    98,上訴,928
【裁判日期】    980430
【裁判案由】    毒品危害防制條例
【裁判全文】
臺灣高等法院刑事判決                 98年度上訴字第928號
上  訴  人  臺灣士林地方法院檢察署檢察官
被      告  甲○○（原名李柏葦）
選任辯護人  林達傑律師
上列上訴人因被告違反毒品危害防制條例案件，不服臺灣士林地
方法院97年度訴字第737號，中華民國97年11月12日第一審判決
（起訴案號：臺灣士林地方法院檢察署96年度偵續字第323號）
，提起上訴，本院判決如下：
    主  文
上訴駁回。
    理  由
一、公訴意旨略以：被告甲○○（原名李柏葦）明知第二級毒品
    MDMA係毒品危害防制條例列管之毒品，不得販賣，與其同志
    情侶乙○○（涉嫌販賣第二級毒品犯行業經本院以97年度上
    訴字第2794號判決有罪）共同基於販賣第二級毒品之犯意聯
    絡，由乙○○於民國（下同）95年2月16日在臺北市○○○
    路○段某舞廳內，向姓名年籍不詳之成年男子以新臺幣（下
    同）2萬0,250元購入第二級毒品MDMA藥錠75顆並獲贈1顆，
    共計76顆（平均每顆單價約267元），由被告於次日即同年
    月17日下午8時許，以「需要東西嗎？來吧」之暱稱，進入
    一般不特定人均能登入之網路「UT網際空間—男同志一般聊
    天室」，散布暗示販賣毒品之訊息，適員警丙○○於同日下
    午8時29分許，以代號「SEVEN」執行網路巡邏發現，乃在網
    路上向被告佯稱欲購買毒品，經被告留下MSN帳號kalte8023
    83 @hotmail.com供聯絡之用。丙○○於同年3月4日下午9時
    許，見被告上揭MSN帳號顯示名稱為「新貨到﹏PS/藍綠真飯
    糰/膠囊E/庫子﹏歡迎詢問﹏如人不在來電0000000000/0000
    000000」等販賣搖頭丸之訊息，即撥打手機門號0000000000
    號，與被告有犯意聯絡之乙○○聯繫並商定交易細節與地點
    。嗣於同日下午11時10分許，為員警丙○○在臺北市大同區
    ○○○路165號5樓當場查獲，並扣得上開MDMA藥錠共76顆與
    手機1支（內有0000000000號SIM卡1張）。因認被告涉有違
    反毒品危害防制條例第4條第2項販賣第二級毒品罪嫌。
二、按被告以外之人於審判外之陳述，雖不符刑事訴訟法第159
    條之1至第159條之4之規定，惟當事人、代理人或辯護人於
    法院調查證據時，知有刑事訴訟法第159條第1項不得為證據
    之情形，而未於言詞辯論終結前聲明異議者，視為有前項之
    同意，刑事訴訟法第159條之1、第159條之5第2項分別定有
    明文。經查，下列證人丙○○於偵查時以證人身分所為之證
    述、證人乙○○於警詢、偵查時以被告身分所為之陳述，檢
    察官、被告及其辯護人於本院言詞辯論終結前均未就其證據
    能力聲明異議（見本院98年4月9日審判程序筆錄），且證人
    丙○○、乙○○於原審審理時均以證人身分到庭具結證述及
    接受檢察官、被告及其辯護人之詰問（見原審卷第40至49頁
    ），已足保障被告之對質詰問權，本院審酌該證據資料製作
    時較無人情施壓、干擾及不當取供，亦未發現有何顯不可信
    之情況或證明力明顯過低之瑕疵，認以之作為證據應屬適當
    而有證據能力。另刑事訴訟法第159條之1第1項規定，被告
    以外之人於審判外向法官所為之陳述，得為證據。查證人乙○○、丙○○下列於另案（原審95年度訴字第864號）分別
    以被告、證人身分所為之供述及證述，均係於審判外向法官
    所為之陳述，且證人乙○○、丙○○亦於原審審理時以證人
    身分到庭具結證述及接受詰問（見原審卷第40至49頁），核
    均足保障被告之對質詰問權，亦得為證據而有證據能力。
三、次按犯罪事實應依證據認定之，無證據不得認定犯罪事實；
    不能證明被告犯罪者，應諭知無罪之判決，刑事訴訟法第15
    4條第2項、第301條第1項分別定有明文。又事實之認定，應
    憑證據，如未能發現相當證據，或證據不足以證明，自不能
    以推測或擬制之方法，為裁判基礎；且認定犯罪事實所憑之
    證據，雖不以直接證據為限，間接證據亦包括在內，然而無
    論直接證據或間接證據，其為訴訟上之證明，須於通常一般
    之人均不致有所懷疑，而得確信其為真實之程度者，始得據
    為有罪之認定，倘其證明尚未達到此一程度，而有合理之懷
    疑存在而無從使事實審法院得有罪之確信時，即應由法院為
    諭知被告無罪之判決，有最高法院40年台上字第86號判例、
    76年台上字第4986號判例可資參照。次按刑事訴訟法第161
    條已於91年2月8日修正公布，修正後同條第1項規定：檢察
    官就被告犯罪事實，應負舉證責任，並指出證明之方法。因
    此，檢察官對於起訴之犯罪事實，應負提出證據及說服之實
    質舉證責任。倘其所提出之證據，不足為被告有罪之積極證
    明，或其闡明之證明方法，無從說服法官以形成被告有罪之
    心證，基於無罪推定之原則，自應為被告無罪判決之諭知，
    更有最高法院92年台上字第128號判例意旨足參。
四、公訴人認被告甲○○涉有前開犯行，無非以證人即當場為警
    查獲之乙○○、證人即查獲員警丙○○之證述、UT  HOME聊
    天室網頁列印資料、MSN談話記錄列印資料、內政部警政署
    刑事警察局95年6月5日刑鑑字第0950061765號鑑定書、吉億
    貿易股份有限公司（下稱吉億公司）96年4月17日吉字第960
    4001號函暨所附乙○○打卡記錄及扣案第二級毒品MDMA76顆
    等為其論據。訊之被告雖不否認與乙○○前為同志關係，而
    員警丙○○聯繫對象之MSN帳號kalte802383@hotmail.com確
    為其所申請，而該MSN上所留之0000000000行動電話號碼亦
    確實為其申請使用等情，惟堅決否認有何販賣第二級毒品MD
    MA犯行，辯稱：上開MSN帳號雖為其所申請，但甚少使用，
    而且MSN只要曾經在某電腦上使用過後就會留下紀錄，之後
    使用電腦之人就可以以該帳號使用MSN與他人聯繫，其從未
    曾在網路聊天室上以「需要東西嗎？來吧」、「新貨到﹏PS
    /藍綠真飯糰/膠囊E/庫子﹏歡迎詢問﹏如人不在來電000000
    0000/0000000000」等暱稱登入，也未與員警丙○○在聊天
    室、MSN上討論販賣毒品之內容，扣案之第二級毒品MDMA76
    顆也不是其交給乙○○的等語。
五、經查：
  (一)被告原與乙○○為同志情侶，95年2月17日下午8時許之後某
    時，員警丙○○執行網路巡邏時發現「UT網際空間—男同志
    一般聊天室」上刊登「需要東西嗎？來吧」之暱稱，疑似散
    布暗示販賣毒品之訊息，乃以「SEVEN」代號上網向刊登訊
    息者佯稱欲購買毒品，嗣由刊登訊息者留下被告所申請之MS
    N帳號kalte802383@hotmail.com與對方聯絡；丙○○又於95
    年3月4日下午9時許再度發現前開MSN帳號顯示名稱為「新貨
    到﹏PS/藍綠真飯糰/膠囊E/庫子﹏歡迎詢問﹏如人不在來電
    0000000000/0000000000」等販賣搖頭丸之訊息，即撥打MS
    N所刊登之行動電話門號0000000000號，因無法撥通而又撥
    打所刊登之另支手機門號0000000000號，而與乙○○聯繫上
    並商定由丙○○購買MDMA12顆，每顆450元，總計5,400元等
    交易細節與地點，嗣於同日下午11時10分許，為員警丙○○
    在臺北市大同區○○○路165號5樓當場查獲乙○○，並扣得
    MDMA 76顆與手機1支（內有0000000000號SIM卡1張）等情，
    業據證人丙○○、乙○○證述在卷（見第4462號偵查卷第52
    頁、原審卷第40至49頁），並有UT HOME聊天室網頁列印資
    料、MSN談話記錄列印資料等在卷可參（見第4462號偵查卷
    第63至71、78至99頁）；而扣案之編號A-1紅色圓形藥錠檢
    出第二級毒品MDMA成分，驗餘淨重7.12公克，編號A-2紅色
    圓形藥錠檢出第二級毒品MDMA成分，驗餘淨重10.32公克，
    編號B-1淺綠色三角形藥錠檢出第二級毒品MDMA成分，驗餘
    淨重0.96公克，編號B-2淺綠色三角形藥錠檢出第二級毒品
    MDMA成分，驗餘淨重0.38公克，亦有內政部警政署刑事警察
    局95年6月5日刑鑑字第0950061765號鑑定書附卷可稽（見第
    4462號偵查卷第140至141頁），被告則不否認前開kalte802
    383@hotmail.com之MSN帳號、0000000000行動電話門號分別
    為其申請乙節，且證人乙○○所涉販賣第二級毒品犯行則經
    本院以97年度上訴字第2794號判決有罪，有前開本院判決附
    卷供參，應堪認定。
  (二)證人乙○○雖於原審審理中證述：扣案之第二級毒品MDMA76
    顆係被告於為警查獲當天即95年3月4日下午3、4點左右拿到
    伊在忠孝概念店上班之處交付給伊，伊知道那些是MDMA，被
    告說有朋友打電話給伊就交給他，1顆450元，之後警察打電
    話來說是「小葦」的朋友，說他需要東西，12顆，還問了價
    錢，伊表示1顆450元，警察請伊將東西送過去，那時因為伊
    在上班，所以向警察表示下班後再打電話給他，伊下班後打
    電話給員警約好地點就去了，聊天室及MSN上所留之訊息並
    非伊刊登，為警查獲時沒有說出被告是因為當時很喜歡被告
    ，但是案發後被告就不理伊，二人就沒有聯絡，經與其他朋
    友討論，朋友叫伊將被告供出，伊才會說出來等語（見原審
    卷第42至44頁），而與其為警查獲時之警詢、偵查中供述：
    扣案第二級毒品MDMA76顆是伊於95年2月16日在忠孝東路4段
    的舞廳買的，共花2萬0,250元（筆錄誤載為2萬2,500元），
    網路聊天室上所刊登之「需要東西嗎？來吧」訊息是伊刊登
    ，MSN帳號則是伊向被告借用，0000000000號行動電話是伊
    以朋友張俊賓名義申請使用，自己在94年8月間和95年1月1
    日曾經施用過第二級毒品MDMA二次，都是在忠孝東路舞廳，
    這次是第一次買，1顆成本不到300元，想幫家裡賺點錢，也
    還自己的卡債，購買當時就有要轉賣營利的想法，寫「細沙
    K」及「膠囊e」是要吸引人等語顯有不同（見第4462號偵查
    卷第12至16、44至45、51至53頁），則證人乙○○於原審審
    理中所為之證述是否與事實相符，自有斟酌之餘地。查：
  1.證人乙○○於原審證稱：95年3月4日被告交付MDMA之前並沒
    有提及有在聊天室刊登販賣毒品訊息之事，當天被告交付時
    伊知道是MDMA，但沒有問他為何拿給伊，被告是下午3、4點
    左右拿到伊上班之忠孝概念店交給伊，被告說有朋友打電話
    給伊就交給他等詞（見原審卷第43至44頁），然販賣毒品為
    違法之事，證人乙○○既未曾知悉被告有何販賣毒品或為販
    賣毒品而在網路刊登訊息之行為，則在收到被告交付毒品之
    時，豈有無任何質疑或詢問，此實違常情。且依證人丙○○
    證述：95年3月4日晚上9點多看到MSN上顯示名稱為「新貨到
    ﹏PS/藍綠真飯糰/膠囊E/庫子﹏歡迎詢問﹏如人不在來電00
    00000000/0000000000」時，有先打0000000000號之行動電
    話，沒有開機，所以才打0000000000號電話，有問12顆可不
    可以比較便宜，對方說不行，在打電話之前沒有約好何時要
    買等語（見原審卷第46頁），亦即在證人丙○○95年3月4日
    晚上9點多撥打0000000000號電話與證人乙○○聯繫之前，
    並未曾在聊天室、MSN或被告所使用之0000000000號行動電
    話與被告或刊登上開販賣毒品訊息之人約定何時要購買多少
    數量之MDMA，則被告豈可能預知95年3月4日當天晚上9點多
    證人丙○○會撥打電話聯繫要購買毒品之事，而在當天下午
    3、4點時即先將扣案之MDMA交給證人乙○○？顯然證人乙○○於原審證稱其係於95年3月4日下午3、4點受被告委託交易
    毒品云云，非屬實情，是可確認與證人丙○○電話聯繫、相
    約見面之人均為證人乙○○，並非被告。
  2.證人丙○○並證稱：乙○○於電話中或見面時並沒有提過被
    告等語，另於乙○○經檢察官起訴販賣毒品之原審95年度訴
    字第864號案件審理中則證稱：無法確認電話中之聲音與當
    場查獲之人是否為同一人，MSN中對方說他在中和南勢角，
    電話中沒有印象乙○○有無表明是「小葦」（審判筆錄記載
    為「小偉」），但到場時乙○○有表明是「小葦」，查獲時
    乙○○說MSN帳號是朋友的，平常是其在使用等語（見原審
    卷第49頁、臺灣士林地方法院檢察署95年度蒞字第7964號公
    訴蒞庭卷（原審95年度訴字第864號）第30至32頁），而參
    諸卷附證人丙○○與刊登販賣毒品訊息之人於95年2月17日
    對談之MSN內容，該刊登販賣毒品訊息之人曾稱「我在南勢
    角」、「30分中（應係「鐘」之誤）就到」等語（見第4462
    號偵查卷第32頁），且證人乙○○並不否認為警查獲當時伊
    居住處即在南勢角，而被告之住處在基隆，則乙○○當時之
    居住地與MSN所留之訊息相符，乙○○雖陳稱：因為被告住
    在基隆，無法帶在身上，所以把MDMA放在伊那裡，如果有朋
    友需要，再幫被告送到朋友處，收來的錢再交給被告等語（
    見原審95年度訴字第864號卷第17至18頁），惟證人乙○○
    既已自陳在此之前不知被告有在網路上刊登販賣毒品訊息，
    而被告係住在基隆，又非與其共同居住於南勢角住處，則被
    告怎可能在證人丙○○確定要購買本件毒品之前的95年2月
    17日即在MSN上告知證人丙○○其在南勢角、30分鐘即可到
    達證人丙○○MSN上所稱之「錦西街-捷運站旁-雙連」？且
    若證人乙○○是受被告之託將毒品送給證人丙○○，為何不
    在與證人丙○○碰面之時表明為「小葦」之朋友，而僅確認
    係「小葦」？此亦足徵95年2月17日與證人丙○○以MSN聯繫
    之人當非被告，而係乙○○。
  3.被告雖不否認前開MSN帳號為其所申請，但否認其上所刊登
    之「新貨到﹏PS/藍綠真飯糰/膠囊E/庫子﹏歡迎詢問﹏如人
    不在來電0000000000/0000000000」名稱為其登入，辯稱其
    有二個MSN帳號，前揭帳號其很少使用，並沒有透過該帳號
    與證人丙○○談話等語，證人乙○○則無法確認被告去伊南
    勢角住處時是否曾經使用過電腦乙節（見原審卷第41頁），
    而MSN帳號只要在某電腦上使用過，登入介面上即有記住登
    入帳號及密碼之功能，亦即在下次登入時並不需要再重新輸
    入帳號及密碼，此乃一般使用電腦之人所知悉，並為證人丙○○證述在卷（見原審卷第46頁），且當時被告與乙○○係
    同志情侶，乙○○自有可能知悉被告該不常使用之MSN帳號
    資料而以電腦自動記錄方式隨時登錄上網，參以前揭登入MS
    N帳號後所留下之「我在南勢角」、「30分中（應係「鐘」
    之誤）就到」等訊息、電話聯繫及相約見面交易等過程與乙○○先前在警詢、偵查中坦承上開MSN帳號為其向被告借用
    等節均相符合，復以乙○○於警詢、偵查中坦承借用友人張
    俊賓之名義申請0000000000號電話留在MSN上作為販毒之聯
    繫管道，及乙○○與證人丙○○現場交易毒品時表明是「小
    葦」等隱匿販毒者真實身分之模式，堪認乙○○確係借用被
    告之MSN帳號上網作為販毒聯繫使用。是縱證人丙○○係與
    登入前開MSN帳號之人詢問購買毒品事宜，亦不能由此即認
    以該帳號登入之人即為被告。
  4.另證人乙○○於為警查獲時之警詢及偵查中供稱：扣案毒品
    是95年2月16日上午2時左右在「LUXY舞廳」（臺北市○○○
    路○段附近）跳舞時，由一位不詳男子向伊兜售，因為伊當
    時表示要多買一點，該男子表示不夠，遂留聯絡電話予該男
    子，該男子於同日10時許撥打電話予伊約在西門町見面，並
    以2萬0,250元購得75顆，每1顆270元，該男子並附送1顆，
    所以一共76顆等情（見第4462號偵查卷第13、44至45頁），
    且於第二次偵查中並提出本件為警查獲後，所得知有藥頭在
    其他地點開派對販賣毒品之訊息予檢察官作為查緝資訊（見
    第4462號偵查卷第53頁），證人乙○○於警詢、偵查中將購
    得MDMA之過程陳述的鉅細靡遺，所陳述購買毒品之處即其先
    前供稱曾經在94年8月、95年1月1日使用毒品之忠孝東路舞
    廳，證人乙○○並檢舉其他販賣毒品之人，是若證人乙○○
    所述剛開始是因為很喜歡被告，所以沒有將被告供出來，後
    來是因為案發後被告就對伊不理不睬，二人已沒有聯絡，所
    以才決定說出被告乙節屬實，為何在距離案發時已有1個月
    時間之95年4月6日檢察官第二次訊問及傳喚證人丙○○到庭
    作證時，仍維持原來之供述，並試圖以檢舉其他販賣毒品犯
    行用以換取減輕或從輕量刑，而未在偵查時即據實陳述？是
    證人乙○○究竟是因為被告於案發後疏遠伊而在另案起訴後
    從實供述？抑或是因為乙○○於另案遭起訴後為圖卸免罪責
    而另為不實之陳述，均值斟酌。
  5.公訴人雖以吉億公司96年4月17日吉字第9604001號函暨所附
    乙○○打卡記錄（見原審95年度訴字第864號卷第65頁）認
    定證人丙○○前開與在網路上刊登訊息之人聯繫之時間，證
    人乙○○均係上班中，不可能上網，而認證人乙○○指扣案
    第二級毒品MDMA為被告所交付，並命其交付予打電話來欲購
    買毒品之人乙節屬實。然辯護人依原審法院函詢高動科技股
    份有限公司（下稱高動公司）查詢署名「需要東西嗎？來吧
    」之使用者登入聊天室IP位置紀錄檔所提供之網站位置下載
    之資料，並無證人丙○○所指95年2月17日下午8時許之登入
    資料，有高動公司96年3月19日960319005號函及辯護人所提
    出之紀錄檔內容在卷可參（見原審95年度訴字第864號卷第5
    7頁、原審卷第53至59頁），則證人丙○○所稱第一次95年2
    月17日在聊天室與刊登販賣毒品訊息之人所為之對談時間可
    能誤記，從而，前開吉億公司所提供之出勤卡是否足以確認
    乙○○確實於證人丙○○與刊登訊息之人交談時在上班，而
    可排除係證人乙○○自行上網之可能，亦有疑義。再者，吉
    億公司所提供之出勤卡為舊式打卡鐘之出勤卡，亦即只需人
    工持出勤卡插入打卡鐘即可，並不限於必須出勤卡本人打卡
    ，則被告辯以：這種舊式打卡鐘也有可能拜託他人代為打卡
    ，且乙○○為櫃長，所以並不能確認出勤卡上之時間，乙○○始終在店內而不能使用電腦等詞，即非無據。
五、綜上所述，證人乙○○事後於原審審理中翻異前詞，所為之
    證述尚有重大瑕疵，自以其於警訊、偵查中所述較可採信，
    而MSN帳號資料乃證人乙○○向被告借用，而嗣後以電腦自
    動記錄方式隨時登錄被告之MSN上網，自不能據此認定與證
    人丙○○對談之MSN內容即為該帳號申請人即被告所為，被
    告所為之辯解，即非無據。是檢察官所舉之證據均不能佐證
    證人乙○○其後翻異前詞所為之證述為真，無從證明被告確
    實涉及上開犯行，不能使本院得有罪之確信，此外，復查無
    其他證據足證被告確有公訴人所指販賣第二級毒品犯行，揆
    諸首揭規定及說明，本件既不能證明被告甲○○犯罪，原審
    因而為無罪之判決，經核並無不合。檢察官上訴認被告自承
    其所申設之MSN帳號上所留交易毒品電話0000000000號確為
    其所持有，且該電話於MSN帳號顯示名稱之位次在乙○○所
    持用0000000000號電話之前，足認被告與乙○○為販毒之共
    犯無疑等語，然被告自始均否認有參與販毒之犯行，證人即
    本件查獲之員警丙○○於原審審理時亦證稱當天看到MSN刊
    登販毒訊息及聯絡電話後，有先打0000000000號之行動電話
    ，沒有開機，所以才打0000000000號電話商談購毒事宜，在
    打電話之前沒有約好要購毒等語，顯然尚無被告其他參與販
    毒情節之事證，且倘依證人乙○○於原審所證稱其係受被告
    委託交易毒品云云，豈可能證人丙○○於決定購毒後首次打
    電話聯絡不到被告，反而與乙○○電話聯絡暢通並於當天即
    刻約定購毒數量及交易時間地點？況當時被告與乙○○為同
    志情侶，過從甚密，乙○○亦已借用被告之MSN帳號聯絡販
    毒事宜，已如上述，被告辯稱乙○○有時候會借伊的電話去
    用等語，衡情非無可能，自不得僅以該MSN帳號上留有被告
    之電話，然並無其他任何事證足以佐稽，即認被告涉有本件
    販毒之犯行。從而，公訴人執上揭意旨提起上訴，指摘原判
    決不當，為無理由，應予駁回。
據上論斷，應依刑事訴訟法第368條，判決如主文。
本案經檢察官柯麗鈴到庭執行職務。
中    華    民    國    98    年     4    月    30    日
                  刑事第二庭  審判長法  官  洪光燦
                                    法  官  宋明蒼
                                    法  官  李麗玲
以上正本證明與原本無異。
檢察官如不服本判決，應於收受送達後10日內向本院提出上訴書
狀，其未敘述上訴之理由者並得於提起上訴後10日內向本院補提
理由書（均須按他造當事人之人數附繕本）「切勿逕送上級法院
」。
                                    書記官  吳素雲
中    華    民    國    98    年     4    月    30    日


司法院資訊處製作；財團法人民間司法改革基金會備份。
